【裁判字號】    95,易,979
【裁判日期】    951005
【裁判案由】    侵占
【裁判全文】
臺灣桃園地方法院刑事判決               95年度易字第979號
公  訴  人  台灣桃園地方法院檢察署檢察官
被      告  甲○○
                      18弄3.
上列被告因侵占案件，經檢察官聲請簡易判決處刑（94年度偵字
第16031 號），本院認為不宜以簡易判決處刑，改依通常程序審
理，並判決如下︰
    主  文
甲○○意圖為自己不法之所有，而侵占離本人所持有之物，處罰
金貳仟元即新臺幣陸仟元，如易服勞役，以新臺幣壹仟元折算壹
日。
被訴侵占如附表一所示行動電話部分無罪。
被訴侵占如附表二所示行動電話部分免訴。
    事  實
一、甲○○於民國93年5 月22日某時許，在桃園縣桃園市○○路
    186 號全國電子股份有限公司門市前地上，拾獲不詳之人置
    放於該處、原屬乙○○所有惟已脫離其持有之NOKIA 牌、機
    型為3310型、手機序號00000000000000000 號行動電話一具
    （乙○○前於93年5 月10日在桃園縣蘆竹鄉○○路5 巷2 號
    住宅內遭竊而離本人持有），竟意圖為自己不法之所有，將
    該具行動電話侵占入己，並於同年5 月25日持往桃園縣桃園
    市○○路483 號台灣通信通訊公司出售給不知情之林金龍，
    得款供己花用殆盡。嗣於94年1 月31日，經警調閱上開行動
    電話序號之雙向插卡通聯記錄，因而循線查獲上情。
二、案經桃園縣政府警察局八德分局報請臺灣桃園地方法院檢察
    署檢察官偵查後聲請以簡易判決處刑，經本院認不宜以簡易
    判決處刑，改依通常程序審理。
    理  由
壹、程序方面：
    (一)按檢察官聲請以簡易判決處刑之案件，經法院認為有刑事
      訴訟法第451 條之1 第4 項但書之情形者，應適用通常程
      序審判之，刑事訴訟法第452 條定有明文。查本案檢察官
      原認被告涉有刑法第337 條之侵占離本人所持有之物罪嫌
      聲請簡易判決處刑，惟本院認本案不適於以簡易判決處刑
      ，爰改依通常程序審理。
    (二)證據能力：
      (1)按被告以外之人於審判外之言詞或書面陳述，除法律有
        規定者外，不得作為證據，刑事訴訟法第159 條固定有
        明文。惟被告以外之人於審判外之陳述，雖不符同法第
        159 條之1 至之4 之規定，而經當事人於審判程序同意
        作為證據，法院審酌該言詞陳述或書面陳述作成時之情
        況，認為適當者，亦得為證據。又當事人、代理人或辯
        護人於法院調查證據時，知有第159 條第1 項不得為證
        據之情形，而未於言詞辯論終結前聲明異議者，視為有
        前項之同意，此亦據同法第159 條之5 規定甚明。
      (2)經查，本件證人乙○○、潘際愛於警詢、偵訊（未經具
        結）中所為陳述，均係審判外之陳述而屬傳聞證據，惟
        經本院於審理期日就上開警詢筆錄、偵訊筆錄提示並告
        以要旨，檢察官、被告就此部分證據之證據能力並未聲
        明異議，迄至本件言詞辯論終結前，亦未聲明異議，本
        院審酌上開警詢、偵訊筆錄取得及製作過程，並無違法
        取證之瑕疵存在，引用上開陳述作為證據應屬適當，依
        刑事訴訟法第159 條之5 規定，認證人乙○○、潘際愛
        於警詢、偵訊中所為之陳述具證據能力，合先敘明。
貳、有罪部分：
一、上揭犯罪事實，業據被告甲○○於警詢、偵訊及本院審理時
    坦承不諱，而該具NOKIA 牌、機型為3310型、手機序號為00
    0000000000000 號行動電話，原屬乙○○所有，於93年5 月
    10日失竊，被告於同年月25日持至台灣通信通訊公司變賣等
    情，業據證人潘際愛、乙○○分別於警詢及檢察官偵查中證
    述甚詳，復有被告簽署之讓渡書1 紙、該行動電話序號之雙
    向插卡通聯記錄附卷可稽，足認被告上開任意性自白與事實
    相符。綜上所述，本件事證明確，被告上開侵占已經證明，
    應予依法論罪科刑。
二、查被告行為後，刑法及刑法施行法部分條文業經修正公布，
    並均於95年7 月1 日施行。修正後刑法第2 條第1 項之規定
    ，係規範行為後法律變更所生新舊法律比較適用之準據法，
    於修正後刑法施行後，應適用修正後刑法第2 條第1 項規定
    之「從舊從輕」之原則為比較；修正後刑法第2 條第2 項，
    則為同條第1 項之特別規定，於修正後刑法施行後，關於非
    拘束人身自由之保安處分，應依修正後刑法第2 條第2 項之
    規定，適用裁判時之法律。又修正後刑法第35條，乃刑之重
    輕之法定次序與標準，應適用裁判時之修正後刑法第35 條
    之規定。修正後刑法第2 條第1 項係採「從舊從輕」原則，
    適用最有利於行為人之法律。既曰法律，自較刑之範圍為廣
    ；除法律有特別規定者（如修正後刑法第2 條第2 項非拘束
    人身自由之保安處分適用裁判時法，修正後刑法施行法第9
    條之3 規定之情形），應依其規定；或事關執行之緩刑之宣
    告，或犯罪在刑法修正施行前，自首在刑法施行後之自首部
    分，或程序之規定（程序從新，如刑法第40條沒收宣告之程
    序規定），應適用裁判時之修正後刑法之規定外；依修正後
    刑法第2 條第1 項比較時，應就「罪、刑」有關之共犯、未
    遂犯、連續犯、牽連犯、結合犯以及累犯加重、自首減輕暨
    其他法定加減原因（如身分加減）與加減例等一切情形，綜
    其全部之結果而為比較後，予以整體適用，不能割裂而分別
    適用有利益之條文。關於易科罰金之折算標準、易服勞役之
    折算標準及期限、罰金與死刑是否併予執行、多數有期徒刑
    定應執行之刑時之最高刑期之限制等之修正，事涉行為人易
    刑折算標準金額之多寡與期限之長短及定執行刑時能否就罰
    金刑併予執行或有期徒刑定應執行之刑時最高度之限制，亦
    均屬依修正後刑法第2 條第1 項所應比較適用法律之範圍。
    拘束人身自由之保安處分，並非屬修正後刑法第2 條第2 項
    規定應適用裁判時法之範圍，除有特別規定者外，亦屬應依
    修正後刑法第2 條第1 項比較適用之法律；從刑附屬於主刑
    ，除法律有特別規定者外，依主刑所適用之法律（以上參考
    最高法院95年5 月23日刑事庭第8 次會議決議及最高法院24
    年上字第4634號、24年上字第5292號、27年上字第2615號判
    例）。其次，法律有變更而須為新、舊法之比較以定其適用
    之目的，厥唯保障行為人之既有法律地位不致因法律之修正
    而惡化或受到更不利益之結果並兼謀行為人之利益，此為最
    高之價值，非必斤斤於法律體系適用之完整性，況或基於法
    規之性質，如程序性之法律、事涉執行之緩刑規定，依法理
    係均應適用新法，或因法律另有規定，如修正後刑法第2 條
    第2 項規定「非拘束人身自由之保安處分係適用裁判時之法
    律」，修正後刑法施行法第3 條之1 第2 項規定「於九十四
    年一月七日刑法修正施行前犯併合處罰數罪中之一罪，且該
    數罪均符合第四十一條第一項得易科罰金之規定者，適用九
    十年一月四日修正之刑法第四十一條第二項規定」，即有此
    情形係一律適用行為時法之舊法，由是可見遇有法律修正而
    須選擇適用新法或舊法時，應依法規之性質或視法律之規定
    各自決之，不受其他法規如何適用之羈絆，在選法適用時，
    本即寓有可據個別之特性而割裂分別適用新法或舊法之容許
    性，縱令須為利、弊之比較以定如何適用之法規亦無不同，
    至數項經修正之法律須整體比較以同其新、舊法之適用俾維
    持法律體系之完整性，核係各該法律在適用上因具「依附及
    相互關聯」之特性使然，非屬新、舊法應比較利、弊藉資保
    障行為人之既有法律地位兼謀其利益之立法意旨所必然。準
    此以解，就「罪、刑」有關之規定諸如共犯、未遂犯、連續
    犯、牽連犯、結合犯以及累犯加重、自首減輕暨其他法定加
    減原因（如身分加減）與加減例等一切情形，應綜其全部之
    結果而為比較後，予以整體適用，不能割裂而分別適用有利
    益之條文，固如前述，惟究其緣由，實係著眼於因各該規定
    皆涉及犯罪之態樣、階段、罪數、法定刑得或應否加、減暨
    加減之幅度，並進而影響法定刑或處斷刑之範圍，換言之，
    各該「罪、刑」之規定須經綜合考量整體適用後，方能據以
    限定法定刑或處斷刑之範圍，嗣始得於該範圍內為一定刑之
    宣告，易詞以言，個別宣告刑雖屬單一之結論，然實係經綜
    合考量整體適用各相關「罪、刑」規定之所得，因之，宣告
    刑所據以決定之各相關「罪、刑」規定，顯具適用上之「依
    附及相互關聯」之特性，自須同其新、舊法之適用，第查，
    「易刑」或「定執行刑」係規範宣告刑得或應如何執行之法
    律，核屬為刑之宣告後始生應否適用問題之規定，非屬宣告
    刑所據以決定因而須先行確定如何適用新、舊之法規，依其
    性質，在未為刑之宣告前亦無可能確定應否適用而預先選定
    須適用新或舊法，復無此必要，不寧唯是，該規定所涵攝之
    「小前提」係「宣告刑」，猶與「罪、刑」規定涵攝之「小
    前提」為「歷史社會事實」迥異，職是，「易刑」及「定執
    行刑」之規定，不論涵攝之「小前提」、決定應否適用之階
    段及適用後所得之法律效果，與「罪、刑」之規定皆不相侔
    ，與之顯不具適用上之「依附及相互關聯」之特性，依前述
    ，要毋須與「罪、刑」之規定同其新、舊法之適用，自得秉
    其本身之性質而各據應涵攝之「小前提」為新、舊、利、弊
    之比較後個別定其法律之適用，尤應敘明。茲首就與本案有
    關且於為刑之宣告前須先行及連帶確定應如何適用之法律修
    正情形列述如下：
    (一)修正前刑法第33條第5 款規定「罰金：（銀元）一元以上
      。」，復依罰金罰鍰提高標準條例第1 條前段規定提高為
      10倍，折算新台幣為30元；修正後刑法第33條第5 款規定
      「罰金：新臺幣一千元以上，以百元計算之。」；次查，
      刑法分則各條文所定之罰金刑，其幣別原為「銀元」，又
      倘非屬72年7 月26日至94年1 月7 日間新增或修正之條文
      ，所定罰金數額並依罰金罰鍰提高標準條例第1 條前段規
      定提高為10倍，惟依95年6 月14日修正公布、同年7 月1
      日施行之中華民國刑法施行法第1 條之1 ：「中華民國九
      十四年一月七日刑法修正施行後，刑法分則編所定罰金之
      貨幣單位為新臺幣。九十四年一月七日刑法修正時，刑法
      分則編未修正之條文定有罰金者，自九十四年一月七日刑
      法修正施行後，就其所定數額提高為三十倍。但七十二年
      六月二十六日至九十四年一月七日新增或修正之條文，就
      其所定數額提高為三倍。」，現行刑法中，有關於罰金刑
      之計算單位及其最低度刑之規定已有修正，自屬法律變更
      。
    (二)就本件被告甲○○涉犯之刑法第337 條之侵占離本人持有
      物罪，法定刑為「（銀元）五百元以下罰金」，且於制定
      後即未經修正，是該罪之法定罰金刑部分，如依行為時刑
      法規定，罰金係以銀元為單位，並依罰金罰鍰提高標準條
      例第1條前段規定提高為10倍，經比例換算為新台幣之結
      果，罰金最高度額為新台幣15000 元，最低度則為新台幣
      30元；但如依裁判時法規定，依增訂之刑法施行法第1之1
      條之規定，法定罰金刑數額應提高30倍，為新台幣15000
      元，然罰金最低度刑卻提高為新台幣1000元以上且須以百
      元計算之。故綜合適用修正前後之罪、刑相關規定予以比
      較，修正後刑法條文非較有利於被告，故依刑法第2條第1
      項前段規定，應整體適用修正前刑法之有關規定，合先敘
      明。
三、核被告甲○○所為，係犯行為時刑法第337 條之侵占脫離本
    人所持有之物罪。被告侵占上開行動電話後將之變賣，係事
    後處分贓物之不罰之後行為，併予敘明。爰審酌被告並無前
    科，此有臺灣高等法院被告前案紀錄表1 份可稽，尚無不良
    素行，其犯罪之動機、手段，對被害人造成之損害甚為輕微
    ，及被告犯後尚知坦承犯行，態度良好等一切情狀，量處如
    主文所示之刑。次按被告行為後，有關刑法第42條之易服勞
    役折算標準部分亦有所修正，並於95年7 月1 日起施行，修
    正前刑法第42條第1 項、第2 項、第3 項原規定「罰金應於
    裁判確定後兩個月內完納，期滿而不完納者，強制執行，其
    無力完納者，易服勞役；易服勞役以一元以上三元以下，折
    算一日，但勞役期限不得逾六個月；罰金總額折算逾六個月
    之日數者，以罰金總額與六個月之日數比例折算。」，此折
    算標準並應適用修正前罰金罰鍰提高標準條例第2 條規定，
    就其原定數額提高為一百倍折算一日，亦即被告行為時之易
    服勞役折算標準，應以銀元100 元以上300 元以下之數額折
    算1 日，經換算為新臺幣，則應以新臺幣300 元以上900 元
    以下折算1 日。至依95年7 月1 日施行之修正後刑法第42條
    第1 項、第3 項、第5 項則規定「罰金應於裁判確定後二個
    月內完納，期滿而不完納者，強制執行，其無力完納者，易
    服勞役。但依其經濟或信用狀況，不能於二個月內完納者，
    得許期滿後一年內分期繳納。遲延一期不繳或未繳足者，其
    餘未完納之罰金，強制執行或易服勞役；易服勞役以新臺幣
    一千元、二千元或三千元折算一日，但勞役期限不得逾一年
    ；罰金總額折算逾一年之日數者，以罰金總額與一年之日數
    比例折算。」，並將原罰金罰鍰提高標準條例第2 條之規定
    刪除，是以新法所定易服勞役之折算標準為新台幣1,000 、
    2,000 、3,000 元折算1 日。是於本件被告所犯侵占離本人
    持有物之罪，縱以修正前刑法規定之最高額（即新台幣900
    元折算1 日）與修正後刑法規定之最低額（即新台幣1000元
    折算1 日），修正後之新法仍顯有利於被告，則應依修正後
    刑法第2 條第1 項後段規定，適用修正後之刑法第42條第3
    項規定，定其折算標準，並審酌被告之經濟狀況、工作情形
    等一切情況，諭知罰金如易服勞役，以新臺幣1000元折算1
    日之折算標準。
、無罪部分：
一、公訴意旨另略以：被告甲○○明知其於93年間某日時，在桃
    園縣桃園市○○路151 號10樓「SKY 舞廳」內，拾獲之GPLS
    牌、型號1800、手機序號000000000000000 號行動電話1 具
    （即如附表一所示行動電話）係他人遺失之物，竟基於意圖
    為自己不法所有之概括犯意，將之侵占入己，嗣持以販售予
    不知情之台灣通信通訊公司，因認被告此部分亦涉有刑法第
    337 條之侵占離本人持有之物罪嫌云云。
二、按犯罪事實應依證據認定之，無證據不得推定其犯罪事實；
    又不能證明被告犯罪者，應諭知無罪之判決，刑事訴訟法第
    154 條第2 項、第301 條第1 項分別定有明文。次按事實之
    認定，應憑證據，如未能發現相當證據，或證據不足以證明
    ，自不能以推測或擬制之方法，以為裁判基礎；認定不利於
    被告之事實，須依積極證據，苟積極證據不足為不利於被告
    事實認定時，即應為有利於被告之認定，更不必有何有利之
    證據；認定犯罪事實，所憑之證據，無論直接或間接證據，
    其為訴訟上之證明，須於通常一般之人均不致於有所懷疑，
    而得確信其為真實之程度者，始得據之為有罪之認定，倘其
    證明尚未達到此一程度，而有合理性懷疑之存在時，即無從
    為有罪之認定，最高法院40年台上字第86號、30年上字第81
    6號、76年台上字第4986號判例要旨參照。
三、本件公訴人認被告此部分行為涉有侵占離本人所持有之物之
    犯嫌，無非係以被告於警詢及偵訊中所為自白，並有手機讓
    渡書附卷資為論據。然查被告甲○○固於警詢及偵查中坦承
    侵占如附表一所示行動電話之行為，且將之出售予不知情之
    台灣通信通訊公司店員，得款供己花用，然公訴人所指被告
    拾獲、侵占之行動電話並未扣案，且迄無被害人報案或檢舉
    ，以致無從認定被告所拾獲之如附表一所示行動電話離本人
    持有狀態之原因為何，亦無證據足認被告所拾獲之物其原所
    有人仍有主張所有權之意，依「罪證有疑，利於被告」原理
    ，自應為有利於被告之認定，應認被告所拾得如附表一所示
    之行動電話應係無主物。是以被告所拾得如附表一所示之行
    動電話既係無主物，當與前揭侵占離本人持有物罪之構成要
    件有間，自難以該罪相繩。此外，亦查無其他積極證據足證
    被告甲○○確有為上開侵占離本人持有物之犯行，應認不能
    證明被告此部分犯罪，揆諸前開法條及判例說明，當為被告
    此部分無罪之諭知。
肆、免訴部分：
一、公訴意旨另略以：被告甲○○於92年間某日時，在桃園縣桃
    園市○○路151 號10樓「SKY 舞廳」內，分別拾獲如附表二
    所示之行動電話共4 具，其明知上開行動電話均係他人遺失
    之物，竟基於意圖為自己不法所有之概括犯意，將之侵占入
    己，並分別於92年4 月5 日、92年5 月4 日、92年5 月13日
    ，將上揭侵占所得之手機，各以500 元至1,00元不等價格售
    與不知情之台灣通信通訊公司，因認被告此部分亦涉有刑法
    第337 條之侵占離本人持有之物罪嫌云云。
二、按案件時效已完成者，應諭知免訴之判決，刑事訴訟法第30
    2 條第2 款定有明文。另被告行為後，刑法於94年1 月7 日
    修正通過，於同年2 月2 日公布，並於95年7 月1 日施行。
    依修正後刑法第2 條第1 項規定：行為後法律有變更者，適
    用行為時之法律。但行為後之法律有利於行為人者，適用最
    有利於行為人之法律。而本件被告行為時刑法第80條追訴權
    之時效期間規定為：「追訴權，因左列期間內不行使而消滅
    ：一死刑、無期徒刑或十年以上有期徒刑者，二十年。二三
    年以上十年未滿有期徒刑者，十年。三一年以上三年未滿有
    期徒刑者，五年。四一年未滿有期徒刑者，三年。五拘役或
    罰金者，一年。前項期間自犯罪成立之日起算。但犯罪行為
    有連續或繼續之狀態者，自行為終了之日起算。」。修正後
    之刑法第80條則規定為：「追訴權，因下列期間內未起訴而
    消滅：一犯最重本刑為死刑、無期徒刑或10年以上有期徒刑
    之罪者，30年。二犯最重本刑為3 年以上10年未滿有期徒刑
    之罪者，20年。三犯最重本刑為1 年以上3 年未滿有期徒刑
    之罪者，10年。四犯最重本刑為1 年未滿有期徒刑、拘役或
    罰金之罪者，5 年。前項期間自犯罪成立之日起算。但犯罪
    行為有繼續之狀態者，自行為終了之日起算。」。就本件被
    告所涉犯之刑法第337 條侵占離本人持有物罪之法定刑為「
    （銀元）五百元以下罰金」，係專科罰金之刑，是依被告行
    為時之舊法，追訴時效期間為1 年，然新法之追訴時效期間
    則為5 年，表示行為人被追訴之期限較久，自屬對行為人不
    利，比較結果自以修正前刑法第80條較有利於行為人，本件
    關於追效權時效，自應適用修正前刑法第80條之規定。
三、經查，本件被告甲○○被訴於92年間侵占如附表二所示之物
    ，涉犯刑法第337 條之侵占離本人持有之物罪嫌，其法定刑
    為最重本刑為「（銀元）五百元以下罰金」，依修正前刑法
    第80條第1 項第4 款規定，追訴權時效期間為1 年。而本件
    桃園縣政府警察局桃園分局係於94年2 月21日報請台灣桃園
    地方法院檢察署開始偵查，嗣該署檢察官認尚有應補足調查
    之事項而發回該分局辦理，迄至94年8 月23日檢察官方正式
    開始偵查，於95年6 月30日提起聲請簡易判決處刑，而於同
    年7 月19日繫屬於本院，此有刑事案件移送書、案件發回補
    足調查指揮書、本院收狀戳記等在卷可資佐證，是則檢察官
    開始偵查被告涉犯侵占如附表二所示之離本人持有之物罪嫌
    時，距被告犯罪行為終了之日已逾1 年，其追訴權時效已完
    成，依照上開說明，逕為諭知免訴之判決。
伍、據上論斷，應依刑事訴訟法第452 條、第299 條第1 項前段
    、第301 條第1 項、第302 條第2 款，修正後刑法第2 條第
    1 項、第42條第3 項，刑法第337 條，罰金罰鍰提高標準條
    例第1 條前段，現行法規所訂貨幣單位折算新台幣條例第2
    條，判決如主文。
本案經檢察官郝中興到庭執行職務。
中    華    民    國    95    年    10    月    5     日
                     台灣桃園地方法院刑事第十一庭
                           審判長法  官  蔡榮澤
                                 法  官  王美玲
                                 法  官  何俏美
以上正本證明與原本無異。
如不服本判決，應於送達後10日內，向本院提出上訴狀。
                                 書記官  陳淑瓊
中    華    民    國    95    年    10    月    16    日
附錄本案論罪科刑法條
中華民國刑法第337條
意圖為自己或第三人不法之所有，而侵占遺失物、漂流物或其他
離本人所持有之物者，處5 百元以下罰金。
附表一
┌──┬─────────┬────────┬─────────┐
│編號│行動電話廠牌、型號│ 手  機  序  號 │   備       註    │
├──┼─────────┼────────┼─────────┤
│一  │GPLS牌、型號1800  │000000000000000 │離本人持有之時間、│
│    │                  │                │地點及原因均不詳  │
└──┴─────────┴────────┴─────────┘
附表二
┌──┬─────────┬────────┬─────────┐
│編號│行動電話廠牌、型號│ 手  機  序  號 │   備       註    │
├──┼─────────┼────────┼─────────┤
│一  │NOKIA牌、型號6510 │000000000000000 │離本人持有之時間、│
│    │                  │                │地點及原因均不詳  │
├──┼─────────┼────────┼─────────┤
│二  │NOKIA牌、型號8250 │000000000000000 │離本人持有之時間、│
│    │                  │                │地點及原因均不詳  │
├──┼─────────┼────────┼─────────┤
│三  │NOKIA牌、型號8250 │000000000000000 │離本人持有之時間、│
│    │                  │                │地點及原因均不詳  │
├──┼─────────┼────────┼─────────┤
│四  │NOKIA牌、型號3310 │000000000000000 │離本人持有之時間、│
│    │                  │                │地點及原因均不詳  │
└──┴─────────┴────────┴─────────┘


司法院資訊處製作；財團法人民間司法改革基金會備份。
